【裁判字號】    99,上易,408
【裁判日期】    990707
【裁判案由】    給付報酬
【裁判全文】
臺灣高等法院民事判決                 99年度上易字第408號
上  訴  人  甲○○
訴訟代理人  郭芳宜律師
被  上訴人
法定代理人  乙○○
訴訟代理人  盧國勳律師
複  代理人  歐德芳律師
上列當事人間請求給付報酬事件，上訴人對於中華民國99年3月5
日臺灣臺北地方法院98年度訴字第193 號第一審判決提起上訴，
本院於99年6月23日言詞辯論終結，判決如下：
    主      文
原判決主文第一項命上訴人為給付部分及該部分假執行之宣告，
暨訴訟費用之裁判，均廢棄。
上開廢棄部分，被上訴人在第一審之訴及其假執行之聲請，均駁
回。
第一、二審訴訟費用，由被上訴人負擔。
    事實及理由
一、被上訴人起訴主張：上訴人授權訴外人王博昱於民國（下同
    ）97年2 月16日與伊簽訂專任委託銷售契約書（下稱系爭委
    託契約），約定委託其仲介出售上訴人所有坐落於臺北市○
    ○區○○路2段42巷2之4號6樓房屋及該土地應有部分（下稱
    系爭不動產），委託銷售價格為新臺幣（下同）1,836 萬元
    、服務報酬為出售系爭不動產實際成交價之3%、委託銷售期
    間係自97年2月16日起至97年5月16日。嗣被上訴人於97 年4
    月2日洽得買主即訴外人陳萱文願以1,838萬元購買系爭不動
    產，並於97年4月7日簽署買賣定金收款憑證。詎被上訴人竟
    反悔不賣系爭不動產，亦不出面與陳萱文簽訂不動產買賣契
    約，經被上訴人委請律師發函請上訴人簽訂系爭不動產買賣
    契約書未果，上訴人顯已違反系爭委託契約第11條第1項第2
    款之約定，而應一次給付被上訴人委託銷售總價6%之違約金
    ，惟被上訴人減至請求委託銷售總價之4%。爰依系爭委託契
    約第5條第1項及第11條第1項第2款請求給付報酬及違約金。
    求為判決：(一)上訴人應給付被上訴人1,285,800 元，及自起
    訴狀繕本送達翌日起至清償日止，按年息5%計算之利息。(二)
    願供擔保，請准宣告假執行。
二、上訴人則以：上訴人與被上訴人間對於託售系爭不動產之價
    額並未約定亦無記載，而委託銷售系爭不動產之銷售價格係
    屬系爭委託契約中之必要之點，兩造對此既無合意，則系爭
    委託契約應為不成立，且系爭委託契約中未記載系爭不動產
    之委託銷售價格者，依消費者保護法規定亦應屬無效。退步
    言，上訴人委託之系爭不動產銷售價額應為1,950 萬元，而
    非1,836萬元。另上訴人並未於系爭委託契約第3項下勾選同
    意並授權受任人即被上訴人代為收受買方之定金，被上訴人
    應無權擅自為之，惟被上訴人擅為上訴人收受買方陳萱文所
    給付之定金並與之簽署買賣定金收款憑證，既被上訴人無權
    收受陳萱文所給付之定金，當非有權限與之簽訂買賣定金收
    款憑證，是被上訴人以系爭委託契約第5條第1項後段約定請
    求上訴人給付報酬應無理由。縱認被上訴人主張有理由，其
    請求之違約金亦屬過高，應予酌減等語，資為抗辯。
三、原審判決上訴人應給付被上訴人734,400 元及自97年8月2日
    起至清償日止，按年息5%計算之利息，駁回被上訴人其餘之
    訴。被上訴人就其敗訴部分，未據聲明不服。上訴人提起上
    訴，上訴聲明為：(一)原判決不利於上訴人部分廢棄。(二)上開
    廢棄部分，被上訴人在第一審之訴及假執行之聲請均駁回。
    被上訴人答辯聲明：上訴駁回。
四、本件不爭執事項：
  (一)王博昱為上訴人之弟，前以上訴人代理人名義與被上訴人簽
    立系爭委託契約。依據系爭委託契約所載，上訴人委託被上
    訴人代為銷售系爭不動產。
  (二)系爭委託契約第2 條約定「委託銷售價格新台幣（下同）壹
    仟玖佰伍拾萬元，委託人願意出售之土地、建築改良物，總
    價格壹仟捌佰拾陸萬元。」第4 條約定，委託銷售期間自
    97年2月16日起至同年5月16日止。第5 條約定服務報酬將原
    先約定4%，降為3%。
  (三)王博昱僅於契約首尾及契約修改內容部分之委託人欄簽名，
    並載明為上訴人代理之意旨，並未用印，亦未於其餘契約空
    白填寫處簽名。被上訴人委請律師於97年5月7日以存證信函
    通知上訴人要求於5 日內簽訂不動產買賣契約書，否則依法
    提起訴訟，主張權利。經上訴人委請李弘仁律師回函後，被
    上訴人復於同年月30日再以存證信函認上訴人辯稱未告知成
    交行情及將系爭委託契約攜回閱讀等情事與事實不符，再次
    要求上訴人應於同年6月5日前辦理簽約事宜。
五、本件爭點：
  (一)系爭委託契約是否因委託銷售價格未經兩造約定合意而不成
    立？或無效？若否，上訴人委託被上訴人銷售之價格為何？
  (二)被上訴人請求上訴人給付報酬及違約金是否有理由？違約金
    是否過高而有酌減之必要？
六、查訴外人王博昱以上訴人代理人名義，於97年2 月16日與被
    上訴人簽立系爭委託契約，約定委託被上訴人仲介出售上訴
    人所有坐落於臺北市○○區○○路2段42巷2之4號6樓房屋及
    該土地應有部分，為兩造不爭執之事實，並有專任委託銷售
    契約書在卷可稽（原審卷第4 頁）。上訴人不爭執授權王博
    昱與被上訴人簽立系爭委託契約（原審卷第52頁），可認系
    爭委託契約合法成立。
七、經查：
  (一)兩造不爭執王博昱於系爭委託契約之首尾及契約修改內容部
    分之委託人欄簽名，並載明為上訴人代理之意旨，並未用印
    ，未於契約空白填寫處簽名。系爭委託契約第2 條價格之記
    載係由被上訴人之受僱人即系爭委託契約之經紀營業員黃麗
    華所為，為證人黃麗華證述明確（原審卷第99頁反面至第10
    0頁）。
  (二)系爭委託契約第2 條記載：「委託銷售價格壹仟玖佰伍拾萬
    元正委託人願意出售之土地、建築改良物，總價格新台幣壹
    仟捌佰參拾陸萬元正，車位價格為新台幣＿＿元整，以上合
    計新台幣＿＿元整。」。
  (三)上訴人堅詞否認委託銷售系爭不動產之價格為1,836 萬元。
    王博昱亦於原審具狀稱系爭委託契約之委託價格為1,950 萬
    元，並非1,836萬元（原審卷第91、102頁）。
  (四)證人黃麗華即被上訴人之受僱人證稱略以：王媽媽（即上訴
    人之母親）說跟上訴人商量結論是實拿1,780 萬元，加上3%
    服務費後，再加上取吉祥數，總賣價為1,836 萬元，王博昱
    也認同，一邊吃飯一邊簽約，簽約內容是當場寫的，由伊書
    寫契約內容，當時寫的銷售價格為1,836 萬元，含3%服務費
    ，王媽媽說就是要實拿1,780 萬元等語（原審卷第99頁反面
    ）。依上開證言，上訴人之母親要求實拿1,780 萬元，若再
    加上3%之服務費即534,000 元（00000000×3%＝534000），
    應為18,334,000元（00000000＋534000＝00000000），並非
    系爭委託契約中所載1,836 萬元。
  (五)訴外人陳萱文於97年3 月24日與被上訴人簽訂買賣議價委託
    書，願以1,820萬元購買系爭不動產；於97年3月25日，又與
    被上訴人簽訂買賣議價委託書，願以1,838 萬元購買系爭不
    動產，嗣於97年4月2日，又與被上訴人簽訂買賣議價委託書
    ，願以1,838 萬元購買系爭不動產，並於97年4月7日交付被
    上訴人定金919,000元，有買賣議價委託書3件、買賣定金收
    款憑證在卷可稽（原審卷第108至113頁、第8 頁）。上開97
    年3月24日之1,820萬元、97年3月25日之1,838萬元、97年4
    月2日之1,838萬元買賣議價委託書，均未經上訴人或其代理
    人簽認同意以該價格出售，此觀買賣議價委託書左下方「賣
    方同意出售確認」欄位並無上訴人或其代理人之簽名即明。
    上訴人辯稱系爭不動產之委託銷售價格並非1,836萬元，可
    以採信。
  (六)證人黃麗華證稱收到買方定金後沒有送交上訴人，係因還未
    達到底價，只有斡旋書拿給上訴人母親等語（原審卷第101
    頁），亦足認買方出價1,838 萬元並未達到系爭不動產之委
    託銷售價格。
  (七)綜上，被上訴人主張系爭不動產之委託銷售價格為1,836 萬
    元，乏據可憑，難予採信。
八、末查；
  (一)證人黃麗華證稱略以：房屋並沒有包含車位。價錢會調高讓
    買方砍價，我們有討論開價2,080 萬元，但王媽媽說不要超
    出2,000 萬元，這樣不好賣，伊就問要開多少，王媽媽說對
    外開價1,950萬元，所以伊就在委託銷售價錢後書寫1,950萬
    元等語（原審卷第99頁反面至第100 頁）。依證人黃麗華之
    證言，系爭委託契約中委託銷售價格記載之1,950 萬元，係
    對外向買方開價，供買方砍價之價格，系爭不動產並未包含
    車位。惟查，被上訴人為銷售系爭不動產所製作之廣告內容
    略為：「仁愛華廈，權狀33.35 坪，3房2衛，零公設，坡平
    車位可輪停」、「仁愛華廈、3房2衛、零公設、採光佳，坡
    平車位可輪停，權狀33.35 坪」，另於被上訴人協理黃麗華
    之精選物件之大張廣告中，各項不動產均未標明售價，系爭
    不動產之廣告內容為：「登記33.35 坪，3房2衛，零公設，
    坡平車位可輪停」，有廣告3 紙在卷可稽（原審卷第81至83
    頁），上開廣告內容均標明有車位可輪停，且未標明售價，
    是證人黃麗華之證述顯與事證不符。
  (二)證人黃麗華先證稱伊請同事再去拉價拉到1,838 萬元，王媽
    媽派人來拿買方之斡旋單，因為伊有買方付的10萬元斡旋金
    ，王媽媽說會跟上訴人聯絡，因為有達到底價，過幾天，同
    事收了買方90萬元定金等語。嗣對於詢問收到定金有無送交
    上訴人乙節，證人黃麗華則證稱收到買方定金後沒有送交上
    訴人，係因還未達到底價，只有斡旋書拿給上訴人母親等語
    （原審卷第100頁反面、第101頁）。證人黃麗華前後之證述
    顯然矛盾。
  (三)綜上，證人黃麗華為被上訴人之受僱人，為系爭委託契約之
    經紀營業員，就系爭不動產之銷售有利害關係，且其證言與
    事證不符或有矛盾，難期其證言真正，不能據為有利於被上
    訴人之認定。
九、訴外人陳萱文固於97年4月2日與被上訴人簽訂買賣議價委託
    書，願以1,838 萬元購買系爭不動產，並於97年4月7日簽立
    買賣定金收款憑證，交付被上訴人定金919,000 元，惟系爭
    不動產之委託銷售價格並非1,836萬元，詳前理由七所述，
    是以，訴外人陳萱文願購之價格並未達到委託銷售價格，從
    而，上訴人主張依系爭委託契約第5條第1項：「買賣成交者
    ，受託人（即被上訴人）得向委託人（即上訴人）收取服務
    報酬，其數額為實際成交價3%。受託人簽認買方之議價委託
    書或要約書，或買方簽署買賣定金收款憑證者，視為買賣成
    交。」，及第11條第1項第2款後段：「委託人如有拒絕與受
    託人依約洽妥之買方客戶簽定不動產買賣契約書者，視為受
    託人已完成仲介之義務，委託人仍應支付受託人以委託銷售
    總價6%計算之服務報酬，並應全額一次付予受託人。」之約
    定，請求上訴人給付報酬及違約金，為無理由，不應准許。
十、綜上所述，被上訴人本於兩造間契約之法律關係，請求上訴
    人給付734,400 元本息，為無理由，不應准許。原審為上訴
    人敗訴之判決，尚有未洽。上訴意旨指摘原判決不當，求予
    廢棄改判，為有理由。爰由本院予以廢棄改判，如主文第二
    項所示。
十一、本件事證已臻明確，兩造其餘攻擊防禦方法及未經援用之
      舉證，經審酌核與本件判決結果不生影響，不再逐一論述
      ，附此敘明。
十二、據上論結，本件上訴為有理由，依民事訴訟法第450 條、
      第78條，判決如主文。
中    華    民    國    99    年    7     月    7     日
                    民事第二庭
                        審判長法  官  吳謙仁
                              法  官  蘇瑞華
                              法  官  李瓊蔭
正本係照原本作成。
不得上訴。
中    華    民    國    99    年    7     月    8     日
                              書記官  王才生

司法院資訊處製作；財團法人民間司法改革基金會備份。
